最高法院刑事判決　　　　　　　　　　　　　　　九十三年度台上字第二二一０號
　　上　訴　人　甲○○
右上訴人因強盜等罪案件，不服台灣高等法院中華民國九十三年二月四日第二審判決
（九十二年度上重訴字第四九號，起訴案號：台灣板橋地方法院檢察署九十一年度偵
字第二二０二一號），提起上訴，本院判決如左：
    主  文
原判決關於強盜而故意殺人部分撤銷，發回台灣高等法院。
其他上訴駁回。
    理  由
一發回部分：
本件原判決認定上訴人甲○○於民國九十一年十一月六日凌晨二時三十分許，在其所
承租位於台北縣三重市○○路○段十七號居所內，與同居該址友人即少年黃○○、潘
○○、吳○○（黃○○、潘○○均係七十五年出生，吳○○係七十四年出生，三人年
籍資料均詳卷，均另案審理中）閒聊之際，因少年潘○○提及其先前曾於同市○○路
底堤防內遭不明人士毆打，提議再赴該處尋找該名不明人士施以報復，經上訴人與黃
○○、吳○○應允後，即由潘○○騎乘車牌號碼ＧＫ０｜９６５號機車搭載上訴人，
黃○○騎乘ＨＵ９｜６７８號機車搭載吳○○，一同動身前往該堤防處，出發前並於
機車置物箱內備置黃○○所有之下半截撞球桿二支及另名不知情同居友人所有之銼刀
一把，惟四人到達現場後，並未尋獲上開不明人士，迄同日凌晨三時三十分許，上訴
人等人發現簡暉恩陪同女友謝佩紋在堤防處散步，遂騎乘機車尾隨簡、謝二人，詎因
途中黃○○出言譏笑上訴人憚於出手毆打他人，上訴人為證明自身「膽量」，乃隨手
拾取地面遭人棄置在客觀上對於人之身體具有高度危險性，底部約十公分見方，長約
六十公分之四角方形粗木棍一支伺機行動，迨行至堤防下方籃球場旁，簡、謝二人發
覺情況有異欲離去，上訴人即持上開四角方形粗木棍下車，黃○○、潘○○、吳○○
見狀亦下車，黃○○、吳○○分持上開下半截撞球桿各一支，潘○○則持銼刀上前，
四人均預見上開四角方形粗木棍、撞球桿、銼刀等兇器在客觀上對於人之身體具有高
度危險性，如持以毆擊頭部等要害，顯有可能造成死亡之結果，竟仍基於縱令簡暉恩
發生死亡結果仍不違反彼等本意之殺人犯意聯絡與行為分擔，由上訴人率先持上開四
角方形粗木棍上前毆擊簡暉恩後腦部一下，再接續以該四角方形粗木棍毆擊簡暉恩背
部及腳部，黃○○、吳○○、潘○○亦分別持上開撞球桿、銼刀，共同毆擊簡暉恩頭
部及以保護頭部之雙手，彼等除毆擊簡暉恩頭部外，上訴人再接過上開銼刀毆擊簡暉
恩膝蓋致該鐵製銼刀因而斷裂為二截，黃○○亦以上開撞球桿刺擊簡暉恩腰背部及毆
擊簡暉恩腳部，再接過上開四角方形粗木棍毆擊簡暉恩頭部，潘○○並接過上開撞球
桿刺擊簡暉恩身體暨毆擊簡暉恩腳部，及腳踢簡暉恩肩部，吳○○則腳踢簡暉恩身體
，再接過上開四角方形木棍揮向簡暉恩，惟僅擊中簡暉恩手臂，終使簡暉恩不支倒地
受有衝擊性顱腦鈍力損傷（頭皮下廣泛顯著出血，兩側顱骨穹窿及顱底〈右前顱窩三
條、左前顱窩一條、左中顱窩一條〉多數骨折，右額葉底面及右顳葉側面、底面廣泛
硬腦膜下腔出血、蜘蛛膜下腔出血及局部皮質挫傷）、大腦極重度廣泛充血與水腫（
兩側大腦海馬溝迴及兩側小腦扁桃體中度至重度腦症｜右側較顯著）、中背部穿刺傷
三處（各約０‧六公分〤０‧五公分，彼此距離六公分及七公分），兩側上、下眼瞼
瘀血斑（右側較顯著）、肺臟中度至重度充血與水腫等傷害，迨簡暉恩倒地無法動彈
後，少年吳○○即當場提議強取被害人簡暉恩與謝佩紋身上之財物，經上訴人、少年
黃○○、潘○○應允後，旋推由上訴人蹲下出手搜刮強取已遭彼等重擊倒地之簡暉恩
衣著口袋內之行動電話一具（廠牌：摩托羅拉、款式：Ｖ八０八八）及零錢硬幣若干
，另推由吳○○挾彼等甫重擊簡暉恩之眾勢，脅令蹲在簡暉恩身旁約一公尺處之謝佩
紋交付財物，至使謝佩紋不能抗拒，而將其隨身攜帶之手提包一個，內有現金新台幣
（下同）三千四百元、國民身分證、提款卡、鑰匙及若干雜物及行動電話一具（廠牌
：諾基亞、款式：三三一０）置於身旁，任令吳○○強取之，惟潘○○另將謝女置於
該手提包內之鑰匙及謝女之行動電話內置晶片卡（ＳＩＭ卡）取出交還謝女，黃○○
亦將簡暉恩之行動電話內置晶片卡（ＳＩＭ卡）取出交予謝女。強盜得手後，將上開
四角方形粗木棍及撞球桿丟入淡水河內拋棄，再與嗣後到達現場未參與彼等行動之潘
○○女友即少年沈○○分別騎乘上開機車離去，迨返回彼等上開居所後，黃○○、潘
○○、吳○○即與知情之沈○○朋分贓物，其中黃○○分得贓款一千一百元及簡暉恩
之行動電話一具，吳○○分得贓款一千一百元及謝佩紋之行動電話一具，潘○○分得
贓款一千元，沈○○分得贓款二百元，上訴人則未參與朋分贓物，其餘皮包、證件等
物品乃遭潘○○丟棄，另警方據報趕赴上開現場後，先將簡暉恩及謝佩紋送醫救治，
再於現場蒐證查扣上訴人等人遺落地面之上開已斷裂為二截之銼刀一支及撞球桿碎裂
剝落木片二片，進而循線查悉上情，惟簡暉恩經送醫救治後，延至同年月十六日，仍
因上開極重度大腦水腫及腦疝暨重度衝擊性顱腦鈍力損傷，而不治死亡等情。因而撤
銷第一審關於強盜而故意殺人部分之判決，改判論處上訴人共同連續強盜而故意殺人
罪刑，固非無見。
惟查：(一)、科刑判決書記載之犯罪事實，為論罪科刑適用法律之基礎，故凡於適用法
令有關之事項，必須詳加認定明確記載，然後於理由內明認定犯罪事實所憑之證據
及其理由，使事實與理由互相一致，方為合法。原判決於理由欄二說明上訴人所犯強
盜而故意殺人罪之強盜犯行，與結夥三人以上攜帶兇器強盜犯行，時間緊接，顯係基
於概括犯意為之，為連續犯，而從一重論以連續強盜而故意殺人罪。然查原判決事實
欄並未記載上訴人及共犯強盜簡暉恩、謝佩紋二人財物之犯行，係先後為之，及係基
於概括犯意為之，致事實欠明，其理由之說明失其依據，顯有違誤。(二)、上訴人及共
犯如係於殺人後，旋在現場連續強盜簡暉恩、謝佩紋之財物，其強盜行為係基於概括
犯意，反覆為之，而觸犯同一強盜之罪名，自應先依連續犯規定以強盜一罪論，而後
再與殺人罪相結合，成為「強盜而故意殺人」一罪。原審既認強盜犯行係基於概括犯
意為之，乃竟將其中強盜簡暉恩部分先與殺人部分相結合，再論以連續犯，而論以連
續強盜而故意殺人罪，其適用法則自有未當。(三)、原判決理由欄一(一)後段以「上訴人
共同毆擊簡暉恩頭部等要害部位之殺人行為，不因上訴人實施毆擊行為後，另行指示
在場之謝佩紋為簡暉恩止血，而有異其認定結果之餘地，上訴人所辯無殺人故意云云
，不足採信」。惟上訴人如有殺人之間接故意，衡情似無指示謝佩紋為簡暉恩止血，
以防止死亡結果之可能，原判決未詳為說明其為上開認定之理由，已有未合。又原判
決認上訴人曾為上述指示止血行為，似以共犯吳○○於警訊時之供述為其依據（見偵
查卷第二十三頁背面），但吳○○於第一審又稱：是上訴人向謝佩紋拿衛生紙幫簡暉
恩止血等語（見第一審卷第六十九頁），先後所述不一，所述是否屬實，已非無疑，
原審就此未訊問謝佩紋以查明真相，亦有未合。(四)、原審既認上訴人係因少年黃○○
出言譏笑其憚於「出手毆打」他人，為證明自身「膽量」，竟率先持木棍毆擊簡暉恩
後腦要害部分，則似認上訴人係基於傷害犯意為之，何以原審又認上訴人有殺人之間
接故意，原判決未詳細剖析明白，難昭信服。(五)、原審認上訴人及共犯於毆擊簡暉恩
，使簡暉恩倒地無法動彈後，始起意而為強盜犯行，惟查上訴人於偵查時供承其於動
手毆擊前即與共犯商議要加害簡暉恩並強盜其財物等情（見偵查卷第五十八頁背面）
；少年共犯黃○○於警訊時亦供稱：其等尾隨被害人是準備先打他們再拿他們身上錢
及手機等語（見偵查卷第十三頁）；少年共犯吳○○於警訊及偵查中亦稱：其等在遇
見被害人二人之前，有遇見一計程車司機，原擬要毆打該司機及搶其財物，但因見該
司機很可憐而未動手等語（見偵查卷第二十三頁、第六十五頁背面）。上開供述如果
屬實，則上訴人及共犯似係為強盜財物而先毆擊被害人，與原審認定之事實並不相符
。究竟實情如何？原審未調查、釐清，即遽行判決，顯有調查未盡之違誤。(六)、原判
決既認定上訴人係於簡暉恩被毆擊倒地無法動彈後，始起意強盜其財物，而出手搜刮
簡暉恩衣服口袋內之手機及硬幣等財物等情，依此，簡暉恩既已倒地無法動彈，則上
訴人拿其財物時，似無須施用強暴、脅迫等強盜之手段，何以屬強盜犯行？究竟上訴
人以如何之方法取其財物？簡暉恩當時知情否？此攸關其行為是否屬強盜犯行，抑成
立其他罪名，原審未予查明，亦有違誤。上訴意旨指摘原判決上開部分違背法令，尚
非全無理由，應認有發回更審之原因。
二駁回部分：
按刑事訴訟法第三百七十六條所列各罪之案件，經第二審判決者，不得上訴於第三審
法院，法有明文。本件上訴人所犯刑法第三百零四條第二項、第一項及第三百零五條
之罪部分，核屬刑事訴訟法第三百七十六條第一款之案件。依首開說明，既經第二審
判決，自不得上訴於第三審法院，上訴人竟復提起上訴，顯為法所不許，應予駁回。
據上論結，應依刑事訴訟法第三百九十七條、第四百零一條、第三百九十五條前段，
，判決如主文。
中　　　華　　　民　　　國　　九十三　　年　　　四　　　月　　二十九　　日
                              最高法院刑事第十二庭
                                  審判長法官  陳　正　庸
                                        法官  賴　忠　星
                                        法官  王　居　財
                                        法官  張　清　埤
                                        法官  林　開　任
      右正本證明與原本無異
                                              書  記  官
中　　　華　　　民　　　國　　九十三　　年　　　五　　　月　　　四　　　日
                                                                        ｖ
